【裁判字號】    85,上更(一),24
【裁判日期】    890905
【裁判案由】    拆屋還地
【裁判全文】
臺灣高等法院臺南分院民事判決  八十五年度上更(一)字第二十四號  Ｊ
      上  訴  人  嘉義縣鹿草鄉農會
      法定代理人  乙      ○
      訴訟代理人  葉  天  祐  律師
      複代理  人  黃  裕  中  律師
      被上訴  人  甲  ○  ○  .
      訴訟代理人  黃  曜  春  律師
      複代理  人  何  永  褔  律師
                  吳  紹  雄  律師
                  劉  炯  意  律師
                  高  原  茂  律師
                  林  昆  地  律師
右當事人間請求拆屋還地事件，上訴人對於臺灣嘉義地方法院中華民國八十四年一月
十六日第一審判決（八十三年度訴字第五四九號）提起上訴，經最高法院發回更審，
本院判決如左：
      主      文
上訴駁回。
原判決關於命被告即上訴人應將坐落嘉義縣鹿草鄉○○段捌貳之壹捌號如原判決附
圖所示Ｂ部分面積零點零零貳捌公頃、Ｃ部分零點零零零伍公頃，同上段捌貳之
伍號如原判決附圖所示Ｂ部分面積零點零零零貳公頃之平房磚造倉庫拆除部分，應更
正為上訴人即被告應將坐落嘉義縣鹿草鄉○○段捌貳之壹捌號如後附鑑定圖「Ａ─
Ｂ─Ｃ─Ｄ─Ａ」連線範圍面積為貳柒點陸陸平方公尺，「Ｅ─Ｆ─Ｇ─Ｈ─Ｅ」連
線範圍面積為陸點肆零平方公尺之平房磚造倉庫拆除。
第二審及發回前第三審訴訟費用由上訴人負擔。
原判決所命上訴人拆屋還地之履行期間為貳個月。
      事      實
甲、上訴人方面：
一、聲明：求為判決：(一)原判決廢棄。(二)被上訴人在第一審之訴駁回。(三)第一、二審
    及發回前第三審訴訟費用由被上訴人負擔。
二、陳述：除與第一審及發回前第二審判決記載相同者，予以引用外，另補稱略以：
（一）上訴人與訴外人嘉義縣鹿草鄉公所就民國五十二年七月一日至五十九年六月三
      十日止訂立之租約，地號為嘉義縣鹿草鄉○○段八二三之一三號，面積○．○
      八三五甲，五十四年間因訴外人張瓊霖擬以其所有同所八二六之四號地出售與
      上訴人作為通路，上訴人乃就前開承租同所八二三之一三地號放棄○．○○三
      ○甲由張瓊霖承租，故於五十九年七月一日至六十五年六月三十日止之租的面
      積已減為○．○八○五甲（六十四年六月二十七日補訂租約期間至六十五年十
      二月三十一日），上訴人於六十六年七月二十九日申請續訂租約，鹿草鄉公所
      於六十六年八月一日表示同意，故同所八二三之一三號土地繼續承租（扣除○
      ．○○三○甲放棄）。
（二）同所八二三之一三地號土地於六十九年六月二十八日分割為八二三之一三、之
      一七、之一八號，其中八二三之一八地號係以放棄由張瓊霖承租，但放棄承租
      面積為○．○○三○甲（即○．○○二九公頃），而六十九年六月二十八日分
      割時，分割出面積○．○一○八公頃，多出○．○○七九公頃，致上訴人所承
      租同所八二三之一三、之一七地號面積減少，故六十九年八月二日之租約面積
      亦受影響而減少，但鹿草鄉公所不可能將已有地上物存在之土地再分割出租，
      本件顯因土地分割發生錯誤所引起，故系爭同所八二三之一八地號附圖Ｂ部分
      、八二三之三五地號（八十三年四月八日分割自八二三之一八地號）附圖Ｂ部
      分係租約之範圍，可見分割出同所八二三之一八地號出租與張瓊霖，係屬放租
      錯誤，上訴人對於系爭標的仍有承租權存在，而被上訴人於買受該土地時，依
      買賣慣例必須查明有無地上物之存在，而地上既有倉庫存在，乃明知之下竟予
      承買，而提起本件訴訟，欲拆除上訴人多年之倉庫，致今上訴人陷於窘境，其
      行使權利，履行債務，有違背誠實信用方法之規定，殊有推敲之餘地。
（三）依台灣省政府地政處土地測量局（現為內政部土地測量局）八十六年十一月二
      十二日八六地測二字第二○九二一號函說明二所載，同所八二三之三五地號圖
      形及其面積與原審複丈成果圖不符，即其面積○．○○一九公頃，較土地登記
      簿登載面積○．○○○四公頃增加○．○○一五公頃，形狀應以圖形「□」較
      合理，但嘉義縣水上地政事務所之都市計畫分割複丈圖圖形為「⊿」。上開函
      說明三所載，同所八二三之三二、八二三之三三、八二三之三五地號等土地皆
      由都市計劃區界樁逕為分割，但係套合位置不正確，經水上地政事務所以八十
      七年一月九日八六嘉上地二字第八七九二號函復：該等地號因地籍圖破損地形
      混雜，致測量成果套繪樁位點錯誤，無須分割同所八二三之三二、八二三之三
      三地號，逕為辦理更正登記。由以上二點可見保管於水上地政事務所之地籍圖
      破損地形混雜，致發生土地登記簿面積與原審之複丈成果圖面積不符，因套合
      樁位點錯誤致不應分割而再分割，此與鑑定書所載本次鑑定作業中發現該區地
      籍圖摺皺破損嚴重，且由本案相闢土地地籍圖經界線誤謬之更正可瞭解，而上
      訴人承辦人表示：「農會含倉庫建物係民國五十多年建築，嗣於民國六十九年
      才將建築物以外之空地分割後賣出，現在嘉義地方法院判本會建物占用鄰地，
      可能為當年分割複丈誤差或錯誤所致」為可採。
（四）上訴人向鹿草鄉公所承租坐落同所八二三之一三地號，於六十九年六月二十八
      日分割為八二三之一三、之一七、之一八號之分割圖，原在嘉義縣朴子地政事
      務所，現查明已移交與嘉義縣水上地政事務所，據當時參與分割之鹿草鄉公所
      財政課長陳瑞章到庭作證：木件係因分割錯誤所致，不可能分割結果要拆除既
      有之地上物等語，且鹿草地區由東往西測量有所不同，為此聲請重新測量。另
      請再向台灣省政府地政處土地測量局函查左列事項：1.查同所八二三之一三、
      八二三之一八地號土地間之地界線，係依照六十九年六月二十八日分割圖所載
      「依據現有建物分割」而來，分割後於八十三年十一月二十二日向水上地政事
      務所領取之地籍圖，以及本件訴訟中於八十七年二月十二日所領之地籍圖，與
      此次鑑定圖套合結果，可以發現鑑定圖所表示ＡＢＣＤ之八二三之一三地號土
      地內，是此次鑑定圖係依據何種資料而鑑定認為ＡＢＣＤ之八二三之一三地號
      上建物，係超越使用在同所八二三之一八地號土地內？2.鑑定書既稱該區地籍
      圖摺皺破損嚴重，致經界線發生誤謬，故該鑑定書於鑑定時有無將摺皺破損情
      形處理完善（如將圖面整平）後再予套合，另地籍圖已有摺皺破損，在科技發
      達之現時，是否有可能處理完善後再鑑定？3.台灣嘉義地方法院判決侵占面積
      合計為○．○○三五公頃，但此次鑑定圖面積合計為○．○○三四○六公頃，
      相差○．○○○○九四公頃，是否因地籍圖摺皺破損嚴重所發生之差異？
三、證據：除援用在第一審及發回前第二審所立證方法，另補提分割原圖影本一件為
    證，及聲請勘驗現場，並囑託台灣省政府土地測量局重新測量系爭土地；向嘉義
    縣水上地政事務所調取鑑界圖；且聲請訊問證人施振美、陳瑞章、張瓊霖、黃青
    田。
乙、被上訴人方面：
一、聲明：求為判決：(一)上訴駁回。(二)訴訟費用由上訴人負擔。(三)原判決關於坐落嘉
    義縣鹿草鄉○○段八二三之十八號如附圖所示Ｂ部分面積○．○○二八頃、Ｃ部
    分○．○○○五公頃，同上段八二三之三五號如原判決附圖所示Ｂ部分面積○．
    ○○○二公頃之平房磚造倉庫拆除部分，應更正為坐落嘉義縣鹿草鄉○○段八二
    三之十八號土地如附鑑定圖「Ａ─Ｂ─Ｃ─Ｄ─Ａ」連線範圍面積為二七．六六
    平方公尺，「Ｅ─Ｆ─Ｇ─Ｈ─Ｅ」連線範圍面積為六．四○平方公尺之平房磚
    造倉庫拆除。
二、陳述：除與第一審及發回前第二審判決記載相同者，予以引用外，另補稱略以：
（一）按系爭八二三之十八號土地、建、面積○．○一○四公頃及八二三之三五號土
      地、建、面積○．○○○四公頃，因地政機關認無須辦理分割，業於八十七年
      一月二十二日以逕為合併為原因，合併成地號八二三之十八號、面積為○．○
      一○八公頃，經界位置及面積均未有所變動，並有土地登記簿謄本及地籍圖謄
      本各乙件為證。另上訴人越界占用之面積，亦經台灣省政府地政處土地測量局
      鑑定上訴人越界占用之面積，其中「Ａ─Ｂ─Ｃ─Ｄ─Ａ」連線部分為二七．
      六六平方公尺，「Ｅ─Ｆ─Ｇ─Ｈ─Ｅ」連線範圍為六．四○平方公尺，為尊
      重專業之鑑定單位，更正聲明所示。
（二）按本件最高法院判決發回意旨，係以「上訴人抗辯被上訴人所請求拆屋交還之
      系爭土地，自五十二年間起即由上訴人向原所有人鹿草鄉公所承租，作為倉庫
      用地之一部分，七十一年六月三十日租期屆滿後，鹿草鄉公所仍繼續收取租金
      ，出租人與承租人間已另成立不定期租賃關係，該系爭土地係六十九年間八二
      三之十三號土地分割時發生錯誤，將系爭土地一併劃入八二三之十八號土地內
      ，出租人與承租人均不知情，惟仍繼續由上訴人租用，被上訴人雖輾轉由他人
      買受包括系爭土地在內之八二三之十八號及八二三之三五號土地，上訴人仍可
      主張承租人之權利，並非無權占有云云，並請求訊問出租人鹿草鄉公所承辦該
      出租業務之人員，自屬重要之防禦方法」云云而發回更審，其發回之重點在於
      上訴人主張有於系爭土地占用之權源係因七十一年六月三十日租期屆滿後，出
      租人鹿草鄉公所仍收有租金，故而成立不定期租賃關係，並得以主張「買賣不
      破租賃」原則，因此有傳訊鹿草鄉公所承辦人員之必要。然查：
    1.系爭土地於七十一年六月三十日後，上訴人並未與出租人鹿草鄉公所訂有租約
      ，此由上訴人於發回前在貴院所提出之土地租金調定底冊（自七十一年七月一
      日起至七十四年十二月三十一日止），八二三之十八（含分割後八二三之三五
      ）號土地，承租人為張瓊霖，並非上訴人可證，上訴人謂有繳納租金予鹿草鄉
      公所云云，顯然有誤。
    2.況且八二三之十八號（含八二三之三五）土地，面積一○八平方公尺，經張瓊
      霖租用，於七十五年一月十日出賣予訴外人鄭顯彰後，該二筆土地即未與任何
      人有租賃關係存在（見租金調定底冊自七十五年一月一日以後均未載八二三之
      十八及八二三之二七五號土地），且上訴人亦無法證明有何租賃關係，既無租
      賃關係存在，出租人更未收取任何租金，焉有買賣不破租賃原則之適用，而得
      以對抗被上訴人，另貴院傳喚鹿草公所人員到庭，亦未能證明有何租賃關係存
      在。
（三）系爭土地經台灣省政府地政處土地測量局會同水上地政事務所派員勘測，上訴
      人確有占用被上訴人土地屬實，況依土地法第四十三條「依本法所為之登記有
      絕對之效力」，被上訴人自應受此信賴登記之保護，上訴人空言放租錯誤，自
      不得以之對抗被上訴人。另內政部土地測量局函覆貴院查詢有關系爭土地之鑑
      定書意見時，於說明二明白指出，本案經依貴院函附之透明圖二紙與本分局保
      管之鑑測原圖套合結果相符，故鑑測圖無更正之必要，足見上訴人現有倉庫有
      如該局鑑定書所指越界之情事，已甚明確。
（四）被上訴人向前手鄭炳彰購買系爭土地時，並不知土地遭上訴人占用，否則被上
      訴人焉會購買，而參諸買受人購買土地均以避免有紛爭之土地為原則，被上訴
      人豈有自尋煩惱於明知有紛爭仍購買之理，上訴人謂被上訴人「明知」有建倉
      庫而仍予購買，有違誠信原則云云，實乃無中生有，巧言銳辯之詞。
丙、本院依聲請向嘉義縣水上地政事務所函調系爭土地之測量成果圖、於民國六十九
    年六月間辦理申請分割及分割圖資料；囑託台灣省政府地政處測量總隊勘驗系爭
    土地及重製鑑定書、圖；向嘉義縣朴子地政事務所函查於民國六十九年間分割系
    爭土地，是否依當時「現有建物分割」？並查明當時分割作業有無謬誤等情形。
      理      由
一、本件被上訴人甲○○係民國六十五年八月十六日出生，有土地登記簿謄本備考欄
    之記載可參（原審卷九頁），其於最高法院發回本院更審後，至八十五年八月十
    六日已滿二十歲，為有行為能力之人，自有訴訟能力，是被上訴人於訴狀當事人
    欄部分未列載其法定代理人，於法尚無不合。
二、本件被上訴人主張：伊所有坐落嘉義縣鹿草鄉○○段八二三之一八地號土地（起
    訴時原為同段八二三之一八號及八二三之三五地號二筆土地，訴訟中該兩筆土地
    經嘉義縣水上地政事務所於八十七年一月二十二日逕為合併登記為同段八二三之
    一八號），上訴人於其上建有倉庫使用，無權占用如附鑑定圖「Ａ─Ｂ─Ｃ─Ｄ
    ─Ａ」連線範圍面積為二七．六六平方公尺，「Ｅ─Ｆ─Ｇ─Ｈ─Ｅ」連線範圍
    面積為六．四○平方公尺之平房磚造倉庫，經迭次交涉，均未獲置理，因本於所
    有權之法則，求為命上訴人應將同所八二三之一八號土地如附鑑定圖「Ａ─Ｂ─
    Ｃ─Ｄ─Ａ」連線範圍面積為二七．六六平方公尺，「Ｅ─Ｆ─Ｇ─Ｈ─Ｅ」連
    線範圍面積為六．四○平方公尺之平房磚造倉庫拆除，將土地交還伊之判決。
三、上訴人則以：伊與訴外人嘉義縣鹿草鄉公所就民國五十二年七月一日至五十九年
    六月三十日止訂立之租約，地號為同所八二三之一三號，面積○．○八三五甲，
    五十四年間因訴外人張瓊霖擬以其所有同所八二六之四號地出售與伊作為通路，
    伊乃就前開承租同所八二三之一三地號放棄○．○○三○甲由張瓊霖承租，故於
    五十九年七月一日至六十五年六月三十日止之租約面積已減為○．○八○五甲（
    六十四年六月二十七日補訂租約期間至六十五年十二月三十一日），伊於六十六
    年七月二十九日申請續訂租約，鹿草鄉公所於六十六年八月一日表示同意，故同
    所八二三之一三號土地繼續承租（扣除○．○○三○甲放棄），而租賃關係迄今
    並未消滅，嗣因分割而由八二三之一三號土地分出重新編定八二三之一八及八二
    三之三五地號之系爭土地，被上訴人再繼受取得，依民法第四百二十五條買賣不
    破租賃之規定；同所八二三之一三地號土地於六十九年六月二十八日分割為八二
    三之一三、之一七、之一八號，其中八二三之一八地號係以放棄由張瓊霖承租，
    但放棄承租面積為○．○○三○甲（即○．○○二九公頃），而六十九年六月二
    十八日分割時，分割出面積○．○一○八公頃，多出○．○○七九公頃，致伊所
    承租同所八二三之一三、之一七地號面積減少，故六十九年八月二日之租約面積
    亦受影響而減少，但鹿草鄉公所不可能將已有地上物存在之土地再分割出租，本
    件顯因土地分割發生錯誤所引起，故原判決同所八二三之一八地號附圖Ｂ部分、
    八二三之三五地號（八十三年四月八日分割自八二三之一八地號）附圖Ｂ部分係
    租約之範圍，可見分割出同所八二三之一八地號出租與張瓊霖，係屬放租錯誤，
    伊對於系爭標的仍有承租權存在，而被上訴人於買受該土地時，依買賣慣例必須
    查明有無地上物之存在，而地上既有倉庫存在，乃明知之下竟予承買，而提起本
    件訴訟，欲拆除伊多年之倉庫，致今伊陷於窘境，其行使權利，履行債務，有違
    背誠實信用方法之規定；又依台灣省政府地政處土地測量局（現為內政部土地測
    量局）八十六年十一月二十二日八六地測二字第二○九二一號函說明二所載，同
    所八二三之三五地號圖形及其面積與原審複丈成果圖不符，即其面積○．○○一
    九公頃，較土地登記簿登載面積○．○○○四公頃增加○．○○一五公頃，形狀
    應以圖形「□」較合理，但嘉義縣水上地政事務所之都市計畫分割複丈圖圖形為
    「  」。上開函說明三所載，同所八二三之三二、八二三之三三、八二三之三五
    地號等土地皆由都市計劃區界樁逕為分割，但係套合位置不正確，經水上地政事
    務所以八十七年一月九日八六嘉上地二字第八七九二號函復：該等地號因地籍圖
    破損地形混雜，致測量成果套繪樁位點錯誤，無須分割同所八二三之三二、八二
    三之三三地號，逕為辦理更正登記。由以上二點可見保管於水上地政事務所之地
    籍圖破損地形混雜，致發生土地登記簿面積與原審之複丈成果圖面積不符，因套
    合樁位點錯誤致不應分割而再分割，此與鑑定書所載本次鑑定作業中發現該區地
    籍圖摺皺破損嚴重，且由本案相闢土地地籍圖經界線誤謬之更正可瞭解，而上訴
    人承辦人表示：「農會含倉庫建物係民國五十多年建築，嗣於民國六十九年才將
    建築物以外之空地分割後賣出，現在嘉義地方法院判本會建物占用鄰地，可能為
    當年分割複丈誤差或錯誤所致」為可採，被上訴人之請求為無理由等語，資為抗
    辯。
四、本件被上訴人主張其所有坐落同段八二三之一八地號土地（起訴時原為同段八二
    三之一八號及八二三之三五地號二筆土地，訴訟中該兩筆土地經嘉義縣水上地政
    事務所於八十七年一月二十二日逕為合併登記為同段八二三之一八號），上訴人
    於其上建有倉庫使用，無權占用如附鑑定圖「Ａ─Ｂ─Ｃ─Ｄ─Ａ」連線範圍面
    積為二七．六六平方公尺，「Ｅ─Ｆ─Ｇ─Ｈ─Ｅ」連線範圍面積為六．四○平
    方公尺之平房磚造倉庫等事實，業據提出地籍圖謄本及土地登記簿謄本等件為證
    （第一審卷五至九頁、本院卷），復經本院及原審法院勘驗現場，本院並囑託台
    灣省政府地政處土地測量局派員測量屬實，製有勘驗筆錄及後附鑑定圖等件在卷
    可稽（第一審卷三八至四十頁、本院八十六年四月二十五日、八十九年三月三日
    勘驗筆錄），堪信為真實。
五、上訴人雖以前揭情詞置辯，惟查：
（一）系爭坐落嘉義縣鹿草鄉○○段八二三之一八土地號係於六十九年六月二十八日
      自同段八二三之一三號土地分割而來，同段八二三之三五號土地則於八十三年
      四月八日自同段八二三之一三號土地分割而得，上訴人於五十二年十二月一日
      向原土地所有權人即訴外人鹿草鄉公所承租八二三之一三號土地時，承租面積
      為○．○八三五甲，租期自五十二年七月一日起至五十九年六月三十日止，上
      訴人於六十九年八月二十日與鹿草鄉公所換訂新租約，承租範圍則改為同段八
      二三之九、八二三之一二、八二三之一三、八二三之一六、八二三之一七號五
      筆土地，面積計○．一二二四公頃，租期自六十九年七月一日起至七十一年六
      月三十日止，有前述土地登記簿謄本二件、台灣省公有基地租賃契約及台灣省
      嘉義縣鹿草鄉公所公有基地租賃契約各一件在卷可憑（第一審卷第二九、六一
      頁），其新租約訂定日期係於六十九年六月二十八日系爭八二三之一八號土地
      分割出來以後，故租賃契約內關於八二三之一三號土地之面積記載為○．○五
      八六公頃，與分割後之八二三之一三號土地面積相符，有土地登記簿謄本可按
      （第一審卷第四八頁）。而在五十四年五月一日時，上訴人曾向鹿草鄉公所申
      請將八二三之一三號土地西南角土地（即系爭土地一部分）面積○．○一○八
      甲放棄承租權改由訴外人張瓊霖承租，有上訴人五十四年五月一日嘉鹿農總字
      第○八四一號函暨所附附圖、鹿草鄉公所五十四年十月十二日嘉鹿鄉財字第四
      二六五號函可憑（參原審卷三○至三二頁），而同所八二三之一八號土地面積
      ○．○一○八公頃整筆自七十一年起即由張瓊霖（鹿草鄉公所登記為張瓊林）
      承租，上訴人則承租八二三之九、八二三之一二、八二三之一三、八二三之一
      六、八二三之一七號等五筆土地，不包括系爭八二三之一八、八二三之三五號
      二筆土地，有上訴人提出之鹿草鄉公所土地使用費調定底冊、查定底冊可證（
      本院前審卷二九至五五頁），故上訴人於六十九年八月二十日以後，即未承租
      系爭占用之土地，彰然明甚。又依上訴人所提出之前述租賃契約及調定、查定
      底冊記載，上訴人承租至七十一年七月一日租賃期間屆滿後，鹿草鄉公所承辦
      人員自七十一年七月一日起至七十三年六月三十日止，先後四次雖仍以「承租
      人」及「土地租金」名義簽請收取租金，惟自七十三年七月一日起則改以「使
      用人」及「使用補償金」名義簽請收取使用費，並於七十四年間以「至年
      溢收金額鹿草鄉農會二一四九九二元，抵繳．．使用費」等語，合計先後十一
      次抵繳自七十三年七月一日起至七十九年六月三十日止之各期「使用補償金」
      完畢，該承辦人員復於七十九年七月一日起八十二年十二月三十一日止又先後
      七期，簽請使用人應付之「使用補償金」，迨於八十三年一月一日起始再改依
      「租用人」、「土地租金」名義簽請收取租金，有各該調定清冊、查定清冊在
      卷可資憑按（本院前審卷二九至五五頁）。按「承租人」（或租用人）「土地
      租金」與「使用人」「使用補償金」之概念顯有不同。準此，上訴人在七十三
      年七月一日起至八十二年十二月三十一日止之期間係以繳納使用補償金之意思
      ，並非以繳納租金之意思繳付，此期間即難認有租賃關係存在，已甚明確。而
      鹿草鄉公所係於七十五年一月三十日將系爭土地出售與訴外人鄭顯彰，或鄭顯
      彰於八十年八月七日將土地移轉與被上訴人時，上訴人與鹿草鄉公所並無租賃
      關係存在，益不能證明上訴人就系爭占用土地對被上訴人仍有租賃關係存在，
      洵堪認定。
（二）本件上訴人雖抗辯稱民國五十二年時上訴人向鹿草鄉公所承租八二三之一三號
      整筆地，六十九年土地分割時發主錯誤，將一部分倉庫之土地劃為系爭土地內
      ，租佃雙方均不知道等情（參本院前審卷六一頁），並據證人即分割當時之鹿
      草鄉公所財政課長陳瑞章證稱當時分割方式是倉庫至滴水線為分割線，即分割
      線內由張瓊林承租，其餘由農會承租在卷（本院前審卷十五頁反面）。又依調
      取之同段八二三之十三、八二三之十八號土地分割原圖右下角固亦記載「依據
      現有建築物分割」等語（參看嘉義縣水上地政事務所八十六年二月十七日八六
      嘉上地二字第○七九四號函附圖）。惟依嘉義縣水上地政事務所函覆本院稱：
      六十九年間分割系爭土地之原測量員已離職，致是否建物現狀為分割線，事隔
      多年，亦無法確定現有建物與當年現狀有無一致；又本案有關當事人申請分割
      資料原件土地複丈申請書等資料，已逾保存年限奉准燒毀等語，此有該所八十
      八年五月五日八八嘉上地二字第三○五六號函及八十八年六月二十九日八八嘉
      上地二字第四五七八號函附卷可參；復經本院以分割原圖原本函請水上地政事
      務所及嘉義縣政府是否可就分割原圖測出當時分割是否有誤，據該地政事務所
      函覆稱有關同段八二三－一八號土地係由同段八二三－一三號土地於六十九年
      六月期間依據現有建築物分割出，惟因年代久遠無從查證是否為分割錯誤，經
      核對測量正圖與民國六十九年原分割原圖相符，有該所八十九年四月十四日八
      九嘉上地二字第二六六八號函可稽，即嘉義縣政府八九年一月六日八八府地測
      字第一五○三○二號函亦稱，本府無從憑分割複丈原圖判定本案土地分割後之
      地籍圖與現況使用是否一致，或分割時已有誤差情形產生等語在卷，而當時究
      如何分割，已無原始書面證據資料可供斟酌，無從證明分割錯誤所致。至鹿草
      鄉公所八十六年三月八日八六所財字第○八六○號函所檢送之土地標示變更登
      記聲請書、複丈結果通知、地籍圖等件資料，僅係分割後之登記資料，尚不能
      證明當時係如何分割。另據內政部土地測量局鑑測嘉義縣鹿草鄉○○段八二三
      之一八、八二三之三五地號土地之鑑定圖結果，鹿草段八二三之一三地號土地
      建物超越使用在同段八二三之一八地號土地範圍內如後附鑑定圖「Ａ─Ｂ─Ｃ
      ─Ｄ─Ａ」連線範圍，其面積為二七．六六平方公尺，「Ｅ─Ｆ─Ｇ─Ｈ─Ｅ
      」連線範圍面積為六．四○平方公尺在卷，至於後附鑑定書（含圖）與嘉義縣
      水上地政事務所就系爭土地勘驗之地籍正圖與六十九年之分割原圖成果圖套合
      結果相符，至該地籍圖與土地測量局所附之鑑定圖偶有套合不一致情形，乃因
      鑑定圖係依據鑑測原圖調製後影印，經多次影印所發生之差異，如有伸縮應以
      鑑測原圖實測界址為準，此有水上地政事務所八十九年四月十四日嘉上地二字
      第二六六號函所附之地籍圖與分割原圖之描繪圖及土地測量局八十九年七月七
      日八九地測二字第○九六九九號函可稽，足見現在地籍圖資料與當初分割後之
      資料尚無不合之處。另上訴人所聲請訊問之證人林煌、施振美、黃青田均係鹿
      草鄉公所事後接辦或始到職之人員，業據其等證述在卷，其等對於當時分割情
      形，並不知情，難為上訴人有利之證明。矧，按依土地法所為之登記，有絕對
      效力。土地法第四十三條定有明文，又所謂登記有絕對效力，依司法院院字第
      一九一九號解釋，係為保護第三人起見，將登記事項賦予絕對真實之公信力，
      故第三人信賴登記而取得土地權利時，真正權利人亦不得對之主張其權利。最
      高法院三十三年度上字第五九○九號、四十一年度台上字第三二三號著有判例
      可參。本件上訴人與鹿草鄉公所之租約已清楚載明無系爭土地，且系爭土地業
      由張瓊霖輾轉經鄭顯彰承租，鄭顯彰於七十五年一月十日承買，嗣後於八十年
      六月二十九日以買賣為原因，將土地所有權移轉予被上訴人所有，被上訴人既
      為買受土地所有權之善意第三人，依土地法第四十三條所為之登記有絕對效力
      之法則以觀，被上訴人自應受此信賴登記之保護，其本此信賴登記，縱明知有
      地上物存在，其行使物上請求權，乃其合法正當權利之行使，並無違背誠信原
      則可言；況且八二三之一八號（含八二三之三五）土地，面積一○八平方公尺
      ，經張瓊霖租用，於七十五年一月十日出賣予鄭顯彰後，該二筆土地即未與任
      何人有租賃關係存在（見租金調定底冊自七十五年一月一日以後均未載八二三
      之十八及八二三之三五號土地），已如前述。而上訴人亦無法舉證有何租賃關
      係存在，故上訴人誤認對系爭土地有承租權，僅存在於上訴人主觀意識內，並
      不存在於客觀事實，上訴人主張對系爭占用土地有承租權之情，即不足採。
（三）上訴人另主張對系爭占用土地有法定地上權，惟上訴人係以承租之意思而占有
      、並非以行使地上權之意思而占有，已如前述，則上訴人占有土地欠缺時效取
      得地上權之主觀要件，自無時效取得地上權之可言，其主張時效取得，亦無可
      採。
（四）上訴人又主張伊建倉庫曾得當時所有權人鹿草鄉農會之同意，並經其出具使用
      同意書等語，提出鹿草鄉公所六十六年十月十九日嘉鹿六十六所財字第八七二
      七號函為證，惟上訴人既於第一次租約期間內放棄部分土地，轉由張瓊霖承租
      ，並於第二次租約訂立時，未繼續承租系爭土地，顯已放棄使用系爭土地之權
      利，不得再援用土地使用同意書而為主張，且此項土地使用同意書僅有債權效
      力，並非被上訴人所出具，亦無拘束之被上訴人之效力，上訴人是項主張，洵
      不足採。
（五）又上訴人占用系爭土地之範圍，經本院囑託台灣省政府地政處土地測量局實施
      測量，該局採用精密電子測距經緯儀，在系爭土地附近周圍施測圖根點，經計
      算檢核閉合後作為該測區之控制點，然後以圖根點為基點，施測系爭土地附近
      之界址點，計算各點之座標值輸入電腦，經自動繪圖儀展繪於鑑測原圖上（與
      地籍圖同比例尺：一千二百分之一），然後依據水上地政事務所保管之地籍圖
      、謄繪本案系爭土地及附近之地籍圖經界線，與前項成果核對檢核後，測定於
      鑑測原圖上作成鑑定圖，而認定依該鑑定圖上訴人之建物超越使用在同段八二
      三之一八地號土地範圍內如後附鑑定圖「Ａ─Ｂ─Ｃ─Ｄ─Ａ」連線範圍，其
      面積為二七．六六平方公尺，「Ｅ─Ｆ─Ｇ─Ｈ─Ｅ」連線範圍面積為六．四
      ○平方公尺，有該局八十七年十一月九日八七地測二字第一八七六九號函所附
      鑑定書及鑑定圖可憑。原審先前囑託嘉義縣水上地政事務所就上訴人占用系爭
      土地之範圍同段捌貳參之壹捌號如原判決附圖所示Ｂ部分面積零點零零貳捌公
      頃、Ｃ部分面積零點零零零伍公頃，同段捌貳參之參伍號如附圖所示Ｂ部分面
      積零點零零零貳公頃，有該所複丈成果圖乙份可證（第一審卷四三頁），其鑑
      定結果雖與上開土地測量局所測得占用面積僅有些微差距，應係在測量技術容
      許之誤差範圍內。因上開土地測量局所採用之測量儀器較為精密，繪圖過程又
      係經繁複之手續，其測得之結果應認較為準確而可採信。故揆諸前揭說明相互
      參酌，本件被上訴人主張上訴人占用系爭土地之範圍，以台灣省政府地政處土
      地測量局之鑑定圖為準，核屬可採。
（六）雖台灣省政府地政處土地測量局八十六年十月九日八六地測二字第一八七二六
      號函稱，本案經測量人員於實地測量後發現同段八二三之三五地號圖形與水上
      地政事務所所保管之地籍圖圖形不一致等語，並於八十六年十一月二十一日八
      六地測二字第二○九二一號函稱因水上地政事務所所函送地籍圖謄本同段八二
      三之三五地號圖形及其面積與該所八十三年十二月十七日會同台灣嘉義地方法
      院之複丈成果圖不符，其面積○．○○一九公頃，較土地登記簿登載面積○．
      ○○○四公頃增加○．○○一五公頃。經查該地號土地登記簿記載八十三年四
      月八日逕為分割未再更正圖形或分割，理應只有一種圖形，為何存在二種圖形
      ，按八十一年度都市計畫公共設施區界樁分割，由樁位圖及坐標資料所示形狀
      應以圖形「□」較合理，但該所之都市計畫分割複丈圖圖形為「  」。八二三
      －三五地號圖形雖與都市計劃分割複丈圖相似，但面積差異極大。又該所所送
      謄本圖內同段八二三之三三地號圖形亦與分割複丈圖圖形不符（該所所保管之
      地籍圖已破損分成六塊，該等系爭地之逕為分割八二三之三二、三三、三五地
      號皆未訂正），又八二三－三二、八二三－三三、八二三－三五地號皆由都市
      計劃區界樁逕為分割，但分割複丈圖八二三之三五地號卻未依展點區界樁分割
      ，是否因套合樁位錯誤分割所致？然若依其套合位置為樁位Ｒ一一七、Ｒ二一
      ○、Ｒ二○○位置，似不可能再分割出八二三－三二、－三三地號等情，已據
      水上地政事務所以八十七年一月九日八六嘉上地二字第八七九二號函稱本案經
      數次察查核對地籍圖與檢測實際位置結果發現，該等地號係於八十二年辦理鹿
      草都市計劃公共設施保留地逕為分割時，因地籍圖破損地形混雜，致整理測量
      成果套繪Ｒ一一七、Ｒ二一○、Ｒ二○○、Ｒ一九八、Ｒ一九九號樁位點錯誤
      ，應無須辦理分割，故應辦理其上開地號八二三之一八、八二三－三五及八二
      三－一三、八二三－三二、八二三－三三號地更正合併等手續，恢復原地籍圖
      地號及土地登記簿標示變更。且經各所有人辦理完峻，計上開地號八二三之一
      八、八二三－三五號合併為八二三之一八及八二三－一三、八二三－三二、八
      二三－三三號地合併為八二三－一三號之更正合併等手續，有各該合併後之土
      地登記簿謄本在卷可稽。台灣省政府地政處土地測量局乃據該分割誤謬業已更
      正，並製作鑑定圖在卷，有八十七年十一月九日八七地測二字第一八七六九號
      函暨所附鑑定書（含圖）可稽。另該函所表示之「系爭地附近週圍地籍誤謬，
      經多次複丈，成果不一致，蒐集資料處理諸多不便」等語，乃指前述圖形與鑑
      定圖及水上地政事務所保管之公共設施分割圖及都市計畫圖、樁位圖資料不符
      等情形，此項情形業經水上地政事務所查明檢測後辦理更正在案，即為該局據
      以製作鑑定圖之地籍圖，有該局八十八年二月二十三日八八地測二字第○二一
      七○號函暨所附來往函件可稽，此項更正合併後，其原地籍圖線與民國六十九
      年分筆後無誤，有水上地政事務所八十八年三月二十五日八八嘉上地二字第二
      ○四四號函可稽，既已更合併無誤，即不影響本件鑑定之結果，併予敘明。
六、按所有人對於無權占有或侵奪其所有物者，得請求返還之。對於妨害其所有權者
    ，得請求除去之。有妨害其所有權之虞者，得請求防止之，民法第七百六十七條
    定有明文。綜右所述，本件上訴人占有被上訴人所有之系爭土地，既未能舉證證
    明其有合法正當之權源。從而，被上訴人本於物上請求權，請求上訴人將同所八
    二三之十八號土地如後附鑑定圖「Ａ─Ｂ─Ｃ─Ｄ─Ａ」連線範圍面積為二七．
    六六平方公尺，「Ｅ─Ｆ─Ｇ─Ｈ─Ｅ」連線範圍面積為六．四○平方公尺之平
    房磚造倉庫拆除，將土地交還伊，自屬正當，應予准許，原審為上訴人敗訴之判
    決，核無不合，上訴意旨指摘原判決不當，求予廢棄改判，為無理由，應予駁回
    其上訴。本件上訴人應拆除之占用範圍如後附鑑定圖所示，既與原判決所繪測如
    原判決所載不同，被上訴人請求更正，自無不合，應併准許之。惟查上訴人於系
    爭土地上蓋建倉庫堆放稻榖，使用數十年，必須另找適當地點堆放，遷移及找尋
    地點，均須相當時間，惟因本案涉訟已五年餘，履行期間亦不宜過長，爰就拆屋
    還地部分，酌定其履行期間為二個月，以資兼顧，上訴人請求酌定履行期間六個
    月，應屬過長，併予敘明。
七、兩造其餘攻擊防禦方法，於本判決之結果，並無影響，無庸一一論述，併予敘明
    。
八、據上論結，本件上訴為無理由，依民事訴訟法第四百四十九條第一項、第七十八
    條、第四百六十三條、第三百九十六條第一項，判決如主文。
中      華      民      國    八十九    年      九      月      五      日
                                    臺灣高等法院臺南分院民事第三庭
~B1審判長法官  高    明    發
~B2      法官  莊    俊    華
~B3      法官  丁    振    昌
右為正本係照原本作成。
不得上訴。
中      華      民      國    八十九    年      九      月      七      日
~B法院書記官  陳    昆    陽


司法院資訊處製作；財團法人民間司法改革基金會備份。
